臺灣士林地方法院民事判決　　　　　　　99年度簡上字第20號
上　訴　人　李宗江
訴訟代理人　許朝財律師
　　　　　　王吾律師
　　　　　　蔡憶鈴律師
　　　　　　邱仁楹律師
複代理人　　林永祥律師
被上訴人　　謝時化
訴訟代理人　彭志傑律師
上列當事人間請求確認本票債權不存在事件，上訴人對於中華民
國98年12月23日本院士林簡易庭98年度士簡字第525 號第一審判
決提起上訴，本院於100年3 月29日言詞辯論終結，判決如下：
    主      文
上訴駁回。
第二審訴訟費用新臺幣肆拾萬伍仟玖佰肆拾捌元由上訴人負擔。
    事實及理由
一、上訴人於原審起訴主張：伊與被上訴人及訴外人葉建林、葉
    建昌等，均係豐譽電信事業股份有限公司（下稱豐譽公司）
    之股東。因豐譽公司積欠被上訴人擔任負責人之祥發金屬工
    業股份有限公司（下稱祥發公司）新臺幣（下同）2,938 萬
    3,106 元，被上訴人在94年11月19日，要求以豐譽公司名義
    簽發如附表所示之本票（下稱系爭本票）作為債權憑證；並
    要求上訴人、葉建昌、葉建林及被上訴人等4 位股東在系爭
    本票簽名，以作為見證。然被上訴人取走系爭本票後，非但
    不在系爭本票上蓋豐譽公司之公司章，且被上訴人亦不在發
    票人欄簽名，卻在受款人處簽名。嗣於97年11月19日因系爭
    本票3 年的時效期間即將屆滿，故被上訴人要求上訴人及葉
    建林、葉建昌重新簽發本票。葉建林、葉建昌雖答應重新簽
    發本票，但要求被上訴人應簽立「共同聲明書」。然因上訴
    人不答應被上訴人要求重新簽發本票，被上訴人即將系爭本
    票聲請裁定准許強制執行，業經臺灣桃園地方法院97年度司
    票字第7887號裁定准許強制執行在案。實則，系爭本票乃係
    豐譽公司欠款所簽發，而與上訴人無涉。爰依法提起本訴，
    訴請判決被上訴人持有之系爭本票，對上訴人之本票債權不
    存在等情。
二、被上訴人則以：上訴人自89年8 月28日起，即擔任豐譽公司
    之董事及自92年間起擔任總經理職務，並自94年6 月18日起
    兼任董事長，後於97年2 月23日在董事會臨時會時，辭卸董
    事長職位。而上訴人於94年6 月間接任董事長職務時，即曾
    對豐譽公司之借款（債權人包括祥發公司）作查核及確認程
    序，經豐譽公司之股東確認後，由葉建林及上訴人於查核及
    確認後之「豐譽公司借款推移表」上親自書寫載明：「92年
    6 月30日前由葉建林代表簽認，92年7 月1 日以後由李宗江
    代表簽認」等情在案，足證上訴人對借款知之甚詳。又被上
    訴人於系爭本票將屆滿3 年之97年11月19日前，即聯絡上訴
    人、葉建昌、葉建林，請渠等共同再簽發另紙同額之本票以
    延續該債務。其中葉建昌、葉建林同意另行簽發同額本票一
    紙，並立共同聲明書聲明：「茲聲明商用本票票號TH039201
    發票日中華民國97年11月19日金額2,398 萬3,106 元正受款
    人謝時化，係商業本票票號CH0000000 發票日中華民國94年
    11月19日金額2,938 萬3,106 元受款人謝時化之延續，二者
    係同一債務」。然上訴人避不見面，被上訴人方將系爭本票
    向法院聲請裁定強制執行等語置辯。
三、原審為上訴人敗訴之判決，上訴人提起上訴，其所陳除與在
    原審陳述相同者外，另改稱：伊不再爭執2,938 萬3,106 元
    的債權人是祥發公司，而是豐譽公司於92年6 月30日前向被
    上訴人所借的。另被上訴人並要求上訴人、葉建昌、葉建林
    及被上訴人，以豐譽公司執行董事之身分於系爭本票上簽名
    ，以作為見證，好讓被上訴人帶回去向家人做交代云云（詳
    本院卷第253 背面），並聲明求為判決：(一)原判決不利於上
    訴人之部分均廢棄。(二)上廢棄部分，被上訴人持有之系爭本
    票，對上訴人之本票債權不存在。(三)第一審廢棄部分及第二
    審訴訟費用均由被上訴人負擔。被上訴人聲明：(一)上訴駁回
    。(二)第二審訴訟費用由上訴人負擔。
四、兩造不爭執之事實：
（一）系爭本票（詳原審卷第11頁）上「李宗江」之簽名為上訴
      人所為，系爭本票現由被上訴人持有。
（二）上訴人參加94年11月19日豐譽公司臨時股東會及該臨時股
      東會作成「本公司自92年9 月至94年10月31日止，積欠謝
      時化先生共計陸仟參佰玖拾貳萬陸佰參拾捌元正（上列款
      項不包含謝時化代墊之中租迪和公司借款及豐譽公司欠祥
      發公司之貨款），擬請開出本公司本票並以後附專利權明
      細（永全國際專利商標事務所列），質押於謝時化先生」
      之全體出席股東一致無異議同意通過決議。
（三）被上訴人於92年間應豐譽公司創辦人葉建林之邀，擔任豐
      譽公司名義負責人，但因被上訴人另有經營其他業務，故
      在豐譽公司只負責籌錢和財務支援。又豐譽公司自91年間
      起，就由葉建林出面向被上訴人借款，做為研發門禁對講
      機等業務發展之費用，迄至94年間被上訴人與豐譽公司結
      算債務，確認豐譽公司於92年6 月30日前已向被上訴人借
      款總計2,938 萬3,106 元。
五、本件之爭點：兩造先於本院99年5 月25日行準備程序時，以
    被上訴人是否享有系爭本票之債權？作為本案爭點（詳本院
    卷第76頁背面）。惟嗣於本院99年12月16日再行準備程序時
    ，經兩造同意將本案爭點調整為：上訴人簽發系爭本票究係
    為證明文件之用？抑為票據行為？（詳本院卷第254 頁）則
    本院自以經兩造同意調整後之爭點，作為本案論述依據，茲
    析述如下：
（一）上訴人上訴主張伊之所以在系爭本票簽名，實因被上訴人
      為證明確實將資金投入豐譽公司以令其家人安心，而要求
      伊簽名於系爭本票一節，為被上訴人所否認。經查：
  １、證人柯吉源即豐譽公司最大股東於原審98年6 月24日言詞
      辯論時證稱：「94年11月19日以前是豐譽公司董事，當天
      股東臨時會後隔幾日我就辭掉公司董事職務，但還是股東
      。94年11月19日的股東臨時會確認公司欠被上訴人的錢，
      然後由公司開本票給被上訴人，並且實際參與公司經營的
      董事要共同負責，就是如果公司還不出錢，實際經營的董
      事就要共同負責，當時有要求這些董事要在本票上簽名，
      因為我並未實際經營公司，所以我沒有簽名。」、「...
      但當時並未因是否簽發本票或金額有意見而起爭執。實際
      經營的董事就是在公司無法還錢時就要負責，並不以本票
      的期限為限，因為欠債就要還錢。」等語（詳原審卷第15
      6 頁）。是依證人上揭結證內容以觀，證人就該日之股東
      臨時會為何簽發系爭本票一事知之甚詳，足證簽名於系爭
      本票上之人，乃係實際參與公司經營者應負票據責任者，
      方於系爭本票簽名。而上訴人自89年8 月28日起，即擔任
      豐譽公司之董事及自92年間起擔任總經理職務，並自94年
      6 月18日起兼任董事長，直至97年2 月23日才卸任，則依
      證人結證內容，上訴人自應負系爭本票之票據責任。
  ２、又證人葉建昌除在原審已證述公司的負債由執事股東一起
      負擔，所以才共同簽發系爭本票等情外（詳原審卷第157-
      159 頁），另於本院99年6 月29日準備程序時復證稱：「
      我記得當天開會時，被上訴人拿出1 張本票要所有執行董
      事在票上簽名，... 但上訴人當場質疑說，公司所積欠被
      上訴人的款項，要分前後帳來分開處理，92年之前，公司
      是葉建林為負責人時，所欠的款項應為前帳，而要負責的
      執事股東為葉建林、葉建昌、上訴人，而92年後公司由被
      上訴人擔任董事長，上訴人擔任總經理，此時所欠的款項
      應為後帳，而要負責的執事股東為葉建林、葉建昌、上訴
      人、被上訴人。因此被上訴人將原先所提出的本票作廢，
      再當場另行提出2 張本票，即為原審判決附表一、附表二
      之本票，被上訴人要求全體執事董事要在本票上簽名，所
      以原審判決附表一之本票為後帳，在其上簽名之執事董事
      即上訴人、葉建林、葉建昌、被上訴人4 人；原審判決附
      表二之本票（即系爭本票）為前帳，所以上訴人、葉建林
      、葉建昌等3 位執事董事均在系爭本票上簽名。」（詳本
      院卷第97頁）等語。是依證人葉建昌之上揭證言內容可知
      ，被上訴人原係僅拿出1 張本票要所有執行董事在票上簽
      名，然因上訴人質疑帳務問題後，方將所欠帳務，依被上
      訴人於92年間成為公司股東之時點作為分界點。易言之，
      即被上訴人成為公司股東前所欠之帳務為前帳，被上訴人
      不需負責；但被上訴人成為公司股東後所欠之帳務為後帳
      ，被上訴人自需共同負責。而系爭本票乃屬前帳，而要負
      責之股東為葉建林、葉建昌、上訴人。是果如上訴人所言
      ，伊之所以在系爭本票簽名，實因被上訴人為證明確實將
      資金投入豐譽公司以令其家人安心，方而為之。則上訴人
      又何需質疑帳務問題？亦無需將原係一張本票所能表彰之
      帳務，另改為依不同時期擔任執行董事之人分拆成前、後
      帳而改成2 紙本票，並令不同時期擔任執行董事之人，分
      於2 紙本票上各自簽名？是上訴人上揭質疑行為，顯與上
      訴人主張係為配合被上訴人，以證明被上訴人確實將資金
      投入豐譽公司以令其家人安心之目的，顯然不符。又證人
      葉建昌雖另於上訴審另證稱：「被上訴人只是單純說簽2
      張本票是要做證明用。」（詳本院卷第97頁正、背面）等
      語。然查，證人葉建昌於原審作證時不曾提此，僅證稱有
      前後帳而分2 張票，要執事股東一起負擔債務，更在系爭
      本票將屆3 年時，另簽發同額本票，並書立「共同聲明書
      」表明新簽發之本票，為系爭本票債務之「延續，二者係
      同一債務」（詳原審卷第11、13頁）。可見系爭本票及新
      開本票與被上訴人為安其家人心，作證明用乙節毫無關係
      。是證人葉建昌雖於本院另證稱：「為證明用」云云，無
      非迴護上訴人或自己避責之詞，與最初證述不符，不足作
      為有利上訴人之認定。
  ３、上訴人復主張被上訴人同時在原審判決附表一之本票上簽
      名，更可證明上訴人在系爭本票上簽名，並非發票行為之
      意思表示云云。然查，被上訴人之所以在原審判決附表一
      之本票上簽名，實係因被上訴人於股東臨時會時，原係僅
      拿出1 張本票要所有執行董事在票上簽名，然因上訴人質
      疑帳務問題後，方將所欠帳務，依被上訴人於92年間成為
      公司股東之時點作為分界點。易言之，即被上訴人成為公
      司股東前所欠之帳務為前帳，被上訴人不需負責；但被上
      訴人成為公司股東後所欠之帳務為後帳，被上訴人自需共
      同負責。而系爭本票乃屬前帳，而要負責之股東為葉建林
      、葉建昌、上訴人一事，業如上述，則上訴人上揭主張，
      自不足採。
  ４、又上訴人主張對照原審判決附表一本票，上訴人在系爭本
      票上簽名，是以執事股東之身分為小章之行使，最後都交
      由被上訴人處理，但系爭本票最後卻漏蓋公司大章，上訴
      人並非以個人為發票人簽發系爭本票云云。查，對照原審
      判決附表一本票上之簽名者有自然人4 人及1 公司章，而
      系爭本票上簽名者只有3 人，且上訴人於該2 紙本票上簽
      名時，其簽名之字體大、小亦不同。足見上訴人於該2 紙
      本票上簽名時，即知簽名者之人數不同，則簽名之空間即
      有差異，故簽名字體之大小亦有所不同。是由上訴人之簽
      名字體大小以觀，核與上揭證人柯吉源、葉建昌所證簽名
      於系爭本票上之人，乃係實際參與公司經營者應負票據責
      任者之證詞相符。是由上揭證人證詞、葉建林、葉建昌另
      簽發之本票及共同聲明書等事證以觀，堪信上訴人簽發系
      爭本票，非為證明文件之用，應屬有據，則上訴人之上揭
      主張，自不足採。
（二）按在票據上簽名者，依票上所載文義負責。二人以上共同
      簽名時，應連帶負責。票據法第5 條定有明文。系爭本票
      既係為擔保清償被上訴人加入為豐譽公司股東前，由葉建
      林擔任公司負責人、上訴人及葉建昌擔任執行股東期間（
      92年6 月30日以前），豐譽公司向被上訴人借貸之借款債
      務，則系爭本票既由上訴人、葉建昌及葉建林3 人共同簽
      發交與被上訴人，金額且經彼等於簽發時召開的股東臨時
      會中討論確認，又迄未清償，是上訴人起訴請求確認被上
      訴人對系爭本票之債權不存在，即非有據。
六、綜上，上訴人本於上揭原因事實，請求判決被上訴人持有之
    系爭本票，對上訴人之本票債權不存在，為無理由，不應准
    許。原審就此部分為上訴人敗訴之判決，並無不合。上訴意
    旨指摘此部分原判決不當，求予廢棄改判，為無理由，應予
    駁回。又，本件第二審訴訟費用額確定為405,948 元，並應
    由上訴人負擔。
七、本件判決基礎已臻明確，兩造其餘爭執事項及所提出之攻擊
    防禦方法暨訴訟資料，經核與判決基礎不生影響，爰不一一
    論駁，併予敘明。
八、據上論結，本件上訴為無理由，依民事訴訟法第436 條之1
    第3 項、第449 條第1 項、第78條、第87條第1 項，判決如
    主文。
中    華    民    國   100    年    4     月    18    日
                  民事第一庭  審判長法  官  俞慧君
                                    法  官  黃珮禎
                                    法  官  陳梅欽
以上正本證明與原本無異。
如不服本判決，僅得於收受本判決正本送達後20日內，以適用法
規顯有錯誤為理由時，向本院提出上訴狀（須按他造當事人之人
數附繕本），經本院許可後方得上訴至最高法院。上訴時應提出
委任律師或具有律師資格之人之委任狀；委任有律師資格者，另
應附具律師資格證書及釋明委任人與受任人有民事訴訟法第466
條之1 第1 項但書或第2 項所定關係之釋明文書影本。若委任律
師提起上訴者，應一併繳納上訴審裁判費，否則本院得不命補正
逕行駁回上訴。
中    華    民    國   100    年    4     月    18    日
                                    書記官  謝金宏
附表：
┌────┬─────┬────┬───┬──┐
│票    號│面  額(元)│ 發票日 │到期日│備註│
├────┼─────┼────┼───┼──┤
│CH605260│29,383,106│94-11-19│未  載│    │
└────┴─────┴────┴───┴──┘